---
title: "Modelos_de_series_de_tiempo_ig"
author: "María del Rocío López Piña"
date: "26 de marzo de 2022"
output: html_document
---

```{r setup, include=FALSE}
knitr::opts_chunk$set(
	message = FALSE,
	warning = FALSE,
	include = TRUE
)
```

** Modelos de series de tiempo aplicados a indicadores de género **

Realizaremos un ejemplo práctico del análisis de series de tiempo utiizando la información sobre la Tasa de desocupación nacional trimestral publicada por el Instituto Nacional de Estadística y Geografía (INEGI) y los datos sobre el Tiempo de trabajo no remunerado según ingresos propios por sexo, publicado por el Observatorio de Igualdad de Género de América Latina y el Caribe. Estas cifras forman parte de los indicadores de genéro sobre autonomía económica. 

## Carga de paquetes
Realizamos la carga de los paquetes necesarios para el analisis, comenzando con los paquetes básicos para la manipulación y visualización de bases de datos. Las librerías que utilizaremos especificamente para el análisis de series de tiempo son "tseries" y "forecast".
```{r}
library(dplyr)
library(tidyverse)
library(tseries)     
library(forecast)
library(ggfortify)
library(ggplot2)
```

## Lectura de datos
```{r, echo=FALSE}
#Indicador: Tasa de ocupación parcial y desocupación nacional trimestral
df<-read.csv("datos_desocupación.csv", header = TRUE, sep = ",")
df<-as.data.frame(df)
head(df)


#Indicador: Tiempo de trabajo no remunerado
df_t<-read.csv("data_trabajo_no_remunerado.csv", header = TRUE, sep = ",")
df_t<-as.data.frame(df_t)
head(df_t)
```

##Limpieza de datos
```{r}
#Indicador: Tasa de ocupación parcial y desocupación nacional trimestral
df$Sexo <- recode(df$Sexo, Hombre=0, Mujer=1)
df$tasa_desocupacion <- round(df$tasa_desocupacion,3)

#Indicador: Tiempo de trabajo no remunerado
df_t$Sexo <- recode(df_t$Sexo, Hombre=0, Mujer=1)
df_t$value <- round(df_t$value,3)
```

**Análisis de series de tiempo **

##Crear un objeto de tipo ts y graficarlo
Con el objetivo de utilizar las funciones para el análisis de series temporales requerimos de que los datos correspondientes a cada indicador sean de la clase ts. Para ello utilizaremos la función ts() que convierte un vector o matriz de observaciones en una serie de tiempo.

**Ejemplo I: Tiempo de trabajo no remunerado **
```{r}
#Indicador: Tiempo de trabajo no remunerado
df_Mt = filter(df_t, Sexo == 1) #Creamos una serie de tiempo para mujeres
serie_mujerest<- ts(df_Mt$value, start = c(2009,1), end = c(2019,4), frequency = 1)
print(serie_mujerest)

#Graficamos la serie de tiempo
ggplot2::autoplot(serie_mujerest, ts.colour = "red", ts.linetype = "dashed") + ggtitle("Tiempo de trabajo no remunerado mujeres") + xlab("Años") + ylab("Horas") + theme(plot.title = element_text(hjust = 0.5))

df_Ht = filter(df_t, Sexo == 0) #Creamos una serie de tiempo para hombres
serie_hombrest<- ts(df_Ht$value, start = c(2009,1), end = c(2019,4), frequency = 1)
print(serie_hombrest)

#Graficamos la serie de tiempo
ggplot2::autoplot(serie_hombrest, ts.colour = "blue", ts.linetype = "dashed") + ggtitle("Tiempo de trabajo no remunerado hombres") + xlab("Años") + ylab("Horas") + theme(plot.title = element_text(hjust = 0.5))

#Graficamos ambas series en conjunto
serie_myht <- cbind(serie_mujerest, serie_hombrest)
ggplot2::autoplot(serie_myht, facets=TRUE) + ggtitle("Tiempo de trabajo no remunerado mujeres & hombres") + theme(plot.title = element_text(hjust = 0.5))
ggplot2::autoplot(serie_myht) + ggtitle("Tiempo de trabajo no remunerado mujeres vs. hombres") + theme(plot.title = element_text(hjust = 0.5))

```

** Ejemplo II: Tasa de desocupación nacional trimestral **
```{r}
#Indicador: Tasa de desocupación nacional trimestral
df_M = filter(df, Sexo == 1) #Creamos una serie de tiempo para mujeres
serie_mujeres <- ts(df_M$tasa_desocupacion, start = c(2018,1), end = c(2021,4), frequency = 4)
print(serie_mujeres)

#Graficamos la serie de tiempo
ggplot2::autoplot(serie_mujeres, ts.colour = "red", ts.linetype = "dashed") + ggtitle("Tasa de desocupación nacional trimestral mujeres") + xlab("Años") + ylab("Porcentaje respecto a la PEA") + theme(plot.title = element_text(hjust = 0.5))

df_H = filter(df, Sexo == 0) #Creamos una serie de tiempo para hombres
serie_hombres <- ts(df_H$tasa_desocupacion, start = c(2018,1), end = c(2021,4), frequency = 4)
print(serie_hombres)

#Graficamos la serie de tiempo
ggplot2::autoplot(serie_hombres, ts.colour = "brown", ts.linetype = "dashed") + ggtitle("Tasa de desocupación nacional trimestral hombres") + xlab("Años") + ylab("Porcentaje respecto a la PEA") + theme(plot.title = element_text(hjust = 0.5))

#Graficamos ambas series en conjunto
serie_myh <- cbind(serie_mujeres, serie_hombres)
ggplot2::autoplot(serie_myh, facets=TRUE) + ggtitle("Tasa de desocupación nacional trimestral mujeres & hombres") + theme(plot.title = element_text(hjust = 0.5))
ggplot2::autoplot(serie_myh) + ggtitle("Tasa de desocupación nacional trimestral mujeres vs. hombres") + theme(plot.title = element_text(hjust = 0.5))


```
##Componentes de una serie de tiempo
##Tendencia
```{r}
#Detectar tendencia
boxplot(serie_mujeres~cycle(serie_mujeres))


tendencia_sm = ma(serie_mujeres, order = 4, centre = T)
plot(serie_mujeres)
lines(tendencia_sm)
plot(tendencia_sm)

#Remover tendencia
serie_st_m = serie_mujeres - tendencia_sm
plot(as.ts(serie_st_m))


```
##Estacionalidad
```{r}

m_serie = t(matrix(data = serie_st_m, nrow = 4))
serie_estacionalizada_m = colMeans(m_serie, na.rm = T)
plot(as.ts(rep(serie_estacionalizada_m,4)))
```
##Componente Aleatorio
```{r}
componente_aleatorio = serie_mujeres - tendencia_sm - serie_estacionalizada_m
plot(as.ts(componente_aleatorio))
```

##Descomposición de una serie de tiempo utilizando funciones
# Ejemplo: Tasa de desocupación nacional trimestral 
En este apartado veremos dos funciones para la descomposición de la serie de tiempo "decompose()" y "stl()", así como distintas formas de visualizar los componentes.
```{r}
#Caso I: Mujeres
comp_serie_m<-decompose(serie_mujeres,"additive")
plot(comp_serie_m)

#Graficamos cada componente
ggplot2::autoplot(stl(serie_mujeres, "periodic"), ts.colour = "blue")
p1 = stl(serie_mujeres,"periodic")
plot(p1)

#Caso I: Hombres
comp_serie_h<-decompose(serie_hombres,"additive")
plot(comp_serie_h)

#Graficamos cada componente
ggplot2::autoplot(stl(serie_hombres, "periodic"), ts.colour = "blue")
p1h = stl(serie_hombres,"periodic")
plot(p1h)
```

